臺灣臺中地方法院民事判決　95年度訴字第1208號
原　　　告　己○○
訴訟代理人　黃逸仁　律師
被　　　告　戊○○
訴訟代理人　黃仕勳　律師
複　代理人　黃興木　律師
當事人間返還不當得利事件，本院於民國９６年１０月９日言詞
辯論終結，判決如下：
    主　　　文
原告之訴及假執行之聲請均駁回。
訴訟費用由原告。
    事實及理由
一、原告起訴主張：原告於民國９３年１０月５日與被告簽定房
    屋租賃契約書（下稱系爭契約），承租被告所有門牌號碼臺
    中縣太平市○○路１０１２號房屋（下稱系爭房屋）經營鐵
    工廠，雙方約定租期自９３年１０月５日起至９５年１０月
    ４日止，押租金新臺幣（下同）１５萬元，租金每月４萬８
    千元，每６個月由原告開立面額２８萬８千元之支票支付租
    金，原告並已簽發附表所示支票４紙支付租金，均經被告提
    示兌現。詎９４年７月間，系爭房屋遭颱風侵襲，屋頂鐵皮
    破損，原告屢次催促被告修復，被告均置之不理，兩造遂於
    ９４年１０月間合意終止租賃契約，原告並於同年１２月３
    日遷出系爭房屋。惟契約合意終止後，被告對於原告９４年
    １２月５日起至９５年１０月４日止，溢付之租金４８萬元
    及押租金１５萬元，合計６３萬元均拒絕返還，爰本於不當
    得利之法律關係，請求被告應給付原告６３萬元，及自起訴
    狀繕本送達翌日起至清償日止，按年息５％計算之利息，並
    陳明願供擔保，請准宣告假執行。
二、被告則以：依系爭契約書第３條第１款約定：「每月租金新
    臺幣肆萬捌仟元整，雙方願定每期半年，以現金應於每期肆
    日前繳付，無論任何理由不得拖延或拒納」及第４條第６款
    約定：「契約期間內乙方（即原告）若擬遷他處時，乙方不
    得向甲方請求償還租款或移轉費及一切權利金，當自將該屋
    無條件照原狀交還甲方（即被告），乙方決不異議」，故原
    告不得向被告請求返還９４年１２月５日至９５年４月４日
    已繳付之４個月租金；又被告委請相關廠商就系爭房屋修復
    費用予以估價：(一)鐵架增高、吊車及Ｃ型鋼屋頂計為２５萬
    元、Ｃ型鋼牆壁１９萬元，合計４４萬元；(二)換屋頂２３萬
    元、屋邊圍（牆）１８０５００元、包角１２５４０元，合
    計４２３０４０元；(三)擋土牆及排水溝砌紅磚１３５１３０
    元；(四)整地及級配９８０００元、點焊鋼絲網８５５００元
    、２５００ｐｓｉｒｃ混凝土施工１３９５００元、壓送車
    及整平１８０００元，合計５１２５００元；(五)整地２４０
    ００元、點焊鋼絲網３４２００元、２５００ｐｓｉｒｃ混
    凝土施工５１１５０元、壓送車及整平１００００元、斜坡
    水波粉刷６４０５０元、合計１８３４００元；(六)兩電錶申
    請復電３９３８００元。上述回復原狀費用總計為0000
    000元作為抵銷等語置辯，請求駁回原告之訴及假執行之
    聲請，並陳明如受不利判決，願供擔保，請准宣告免為假執
    行。
三、原告主張兩造於９３年１０月５日簽定系爭契約書，承租被
    告所有系爭房屋，該租賃關係已於９４年１０月間經兩造合
    意終止，原告並於同年１２月３日遷出系爭房屋，原告業已
    支付９４年１２月５日起至９５年１０月４日止租金４８萬
    元及押租金１５萬元之事實，業據其提出被告律師函為證，
    復為被告所不爭執，並提出系爭契約書為證，此部分事實，
    堪信為真實。至原告主張租賃關係終止後，被告應返還租金
    ４８萬元及押租金１５萬元之事實，則為被告所否認，並以
    前詞置辯。經查，
  (一)按解釋契約，應探求當事人立約時之真意，而真意何在，又
    應以過去事實及其他一切證據資料為斷定之標準，不能拘泥
    文字致失真意，即解釋契約，應斟酌訂立契約當時及過去之
    事實暨交易上之習慣，依誠信原則，從契約之主要目的，及
    經濟價值作全盤之觀察，有最高法院８５年度臺上字第５１
    ７號判決可參。兩造於系爭契約第４條第６款固約定：「契
　  約期間內乙方（即原告）若擬遷他處時，乙方不得向甲方（
    即被告）請求償還租款或移轉項及一切權利金，當自將該房
    屋無條件照原狀交還甲方，乙方決不異議」，惟關於「契約
    期間內乙方若擬遷他處時」之約定，應限於承租人未經出租
    人同意，自行離去之情形，始有其適用。否則，承租人既得
    出租人同意，合意終止租賃契約，出租人竟可執該約定，沒
    收承租人未到期之租金及押租金，當非當事人立約之真意。
    系爭契約第２條雖約定：「租賃期限：甲（即原告）乙（即
    被告）雙方洽定願意訂為貳年０個月。自民國玖拾參年拾月
    伍日起，至民國玖拾伍年拾月肆日止。」，惟兩造租賃關係
    ，已於９４年１０月間合意終止，已如前述，是被告抗辯依
    系爭契約第４條第６款約定，原告不得向其請求返還９４年
    １２月５日至９５年４月４日已繳付之４個月租金，不足採
    信。
  (二)惟承租人應以善良管理人之注意保管租賃物，租賃物有生產
    力者，並應保持其生產力。承租人違反前項義務，致租賃物
    毀損、滅失者，負損害賠償責任。而承租人於租賃關係終止
    後應返還租賃物。租賃物有生產力者，並應保持其生產狀態
    返還出租人，民法第４３２條第１、２項、第４５５條分別
    定有明文。原告業已自認承租系爭房屋係經營鐵工廠，而證
    人丙○○於９６年１月９日本院審理時結證稱：「我是修理
    鐵架」、「我是在９４年１２月初去修理的，現場狀況比相
    片所示的還要糟糕」、證人乙○○於同日本院審理時結證稱
    ：「我去看是在承租人搬走之前」、「房子已經不堪使用，
    如要使用一定要將牆壁、屋頂敲掉重修」、證人甲○○於９
    ６年４月１０日本院審理時結證稱：「屋頂在原告退租前七
    、八年就換過一次，原告搬走後屋頂及牆壁都必須修理不可
    」、證人丁○○於同日本院審理時結證稱：「地板高低不平
    ，且地上有很多黑油，連人都無法行走，所以要整修」、「
    廠房的辦公室比較高，所以比較乾淨，廠房擺放機器，機器
    沖床產生地面凹洞」，是系爭房屋因原告經營鐵工廠，竟發
    生牆壁、屋頂及地板嚴重毀損必須更換，其違反善良管理人
    之注意保管租賃物義務，至為明顯，依上開說明，自應負損
    害賠償責任。
  (三)原告違反善良管理人之注意保管租賃物義務，致系爭房屋發
    生牆壁、屋頂及地板嚴重毀損，依法應負損害賠償責任，已
    如前述。證人甲○○於９６年４月１０日本院審理時業已結
    證稱：「我是負責修理系爭房屋的屋頂及牆壁，修理的金額
    是４２３０４０元」、證人丁○○於同日本院審理時結證稱
    ：「我修理地板，修理費用５１２５００元」，並有被告所
    提出之估價單附卷可稽，上開金額合計９３５５４０元，並
    經被告提出抵銷之抗辯，抵銷原告所溢付之租金４８萬元及
    押租金１５萬元，合許６３萬元後，原告已無餘額可請求返
    還。
四、綜上所述，本件原告所請求９４年１２月５日起至９５年１
    ０月４日止，溢付之租金４８萬元及押租金１５萬元，合計
    ６３萬元，經被告提出抵銷抗辯後，已無餘額可請求返還。
    從而，原告本於不當得利之法律關係，請求被告應給付原告
    ６３萬元，及自起訴狀繕本送達翌日起至清償日止，按年息
    ５％計算之利息，即屬無據，其假執行之聲請亦失所附麗，
    應併予駁回。
五、本件判決之結果已臻明確，兩造其餘攻擊、防禦方法及所為
    立證，與判決之結果不生影響，無庸再逐一予以論究，末此
    敘明。
六、結論：本件原告之訴為無理由，依民事訴訟法第７８條，判
    決如主文。
中　　華　　民　　國　　96　　年　　10　　月　　23　　日
                  民事第二庭    法  官  劉正中
正本係照原本作成。
如對本判決上訴，須於判決送達後20日內向本院提出上訴狀。
中　　華　　民　　國　　96　　年　　10　　月　　23　　日
                                書記官  劉文永
附表
┌──┬────┬────┬─────┬───────────┐
│編號│ 發票日 │票面金額│ 支票號碼 │ 付    款    銀    行 │
│    │ (民國) │(新臺幣)│          │                      │
├──┼────┼────┼─────┼───────────┤
│ １ │93.10.05│288000元│NCA0000000│臺中商業銀行十九甲分行│
│ ２ │94.04.05│288000元│NCA0000000│臺中商業銀行十九甲分行│
│ ３ │94.10.05│288000元│NCA0000000│臺中商業銀行十九甲分行│
│ ４ │95.04.05│288000元│NCA0000000│臺中商業銀行十九甲分行│
└──┴────┴────┴─────┴───────────┘
